【裁判字號】    90,台上,2685
【裁判日期】    900503
【裁判案由】    傷害
【裁判全文】
最高法院刑事判決                                九十年度台上字第二六八五號
    上  訴  人   甲○○
右上訴人因傷害案件，不服台灣高等法院高雄分院中華民國八十八年二月二十五日第
二審判決（八十七年度上易字第二四四五號，起訴案號：台灣屏東地方法院檢察署八
十六度偵字第一○六八號），提起上訴，本院判決如左：
    主  文
原判決撤銷，發回台灣高等法院高雄分院。
    理  由
本件原判決認定上訴人甲○○係屏東縣警察局鹽埔分局鹽埔分駐所（原判決載為鹽埔
派出所，下稱鹽埔分駐所）警員，於民國八十六年一月二十四日凌晨一時許在該派出
所值宿（當時派出所鐵門已關閉）。適李家正發現其已離家多時之弟媳（李家南之妻
）蹤跡，乃於酒後與其弟李家南（已截肢一腿，須柱拐杖行動）相偕由該分駐所圍牆
大門進入該所（分駐所建物距圍牆大門約十公尺）按門鈴報案，請求上訴人會同其等
前往將李家南之妻帶回李家。上訴人在所內以事涉民事加以婉拒，惟李家正等人離去
後又再度返所按門鈴報案，致引起上訴人不滿，乃將該分駐所之鐵門打開，在門外與
李家正等人發生爭執。上訴人將李家正推至十餘公尺外之勝利路旁後，竟假借值宿執
勤防衛公署及自身安全職務上之機會，基於傷害之犯意，以柔道將李家正摔倒，並與
之扭打翻滾，致李家正受有左肘、左小腿各一處擦傷、背部一處瘀挫傷等情。因而撤
銷第一審諭知上訴人無罪之判決，改判論處上訴人假借職務上之機會，以故意傷害人
之身體罪刑，固非無見。
惟查，按刑法第一百三十四條關於公務員犯罪加重其刑之規定，須以公務員假藉職務
上之權力、機會或方法，以故意犯刑法瀆職罪章以外之罪者為其要件。若公務員於執
行職務時，誤認其本身安全或官署有遭受他人侵擾之虞，而以強制力予以排除，致他
人受傷，縱其所為未能符合正當防衛之要件，而不能據以免除刑責；惟其既非假藉職
務上之權力、機會或方法以故意犯罪，即不能遽依上開規定加重論處。卷查上訴人於
第一審辯稱：「我沒有打李家正，因李要攻擊我，我才用柔道摔他」、「我承認我有
用柔道摔他（指李家正），我沒有出拳打他，因當時派出所只有我一個人值班，我怕
發生事情，將他推他（倒），他當時也有喝酒」、「當天晚上一時許，他們先來報失
蹤人口，並非要捉姦的，我問他們以前是否有報過案，他們說有，我就說報過就不要
再報，他們就走了，第二次約半小時，他們又來敲門，堅持要再報案，因當時只有我
一人當班，為避免發生意外，只將鐵門開一半，只讓他弟弟進來，而他堅持要進來，
我將他推出門外，但他硬要進來，我才以柔道摔他」等語（見一審卷第六十六頁正反
面）。於原審亦辯稱：「第一次他們去，我未開門，第二次他們又欲進所，我開門，
他衝進來，他就出手打我，因所裡有槍彈，我才阻止……」、「（你為何以柔道制止
告訴人入所？）我是為顧及所裏的安全」、「（為何將他摔倒？）因他喝醉酒，口氣
不好，才發生衝突，因所內只剩我在值宿，為保護派出所安全，才將他摔倒」等語（
見原審卷第二十四頁反面、二十五頁、第五十九頁反面）。原判決理由亦謂：上訴人
在派出所值宿，當時業已休息，卻先後二次遭告訴人按門鈴報案，且告訴人所請求會
同帶回離家出走弟媳一事純係民事糾葛，上訴人愛莫能助，但告訴人誤認此為警察職
責，一再請求處理，上訴人不勝其擾，屢勸不聽，致有與告訴人爭吵，並以柔道將告
訴人摔倒暨毆打告訴人之行為等語（見原判決第三頁第十三行至第十七行），似亦認
上訴人因不堪李某糾纏騷擾，始與之發生爭執進而毆打之情形。且查鹽埔分駐所警用
槍、彈係集中保管置放於該所辦公廳內，有屏東縣警察局里港分局八十八年二月三日
里警人字第○一一二號函一份附卷可稽（見原審卷第五十五、五十六頁）。參以本件
案發當時適值深夜，僅上訴人一人在該分駐所值宿，而李家正、李家南二人當時又均
有飲酒之情形（見偵查卷第十一頁反面、一審卷第二十四頁反面、第三十六頁反面、
第六十六頁、原審卷第十九頁反面、第二十九頁）觀之，上訴人前揭所辯，似非全屬
無稽。若其所辯屬實，則上訴人因自認李某所報案者為民事糾紛，非其所能受理，而
李某當時又有酒意，且堅欲衝入其分駐所，經其制止不果，因而誤認其酒後欲至該分
駐所鬧事，為防護其本身及該所之安全，而以強制力加以阻止，進而與李某互相扭打
翻滾，致李某因而受傷，能否謂其係假藉職務上之機會，以故意犯傷害罪？即非全無
研酌之餘地。本件究竟實情如何？自仍有待深入詳查探究明白之必要。原審對於上訴
人主觀上是否有誤會李家正酒後至其警所鬧事一節，並未深入詳查，復未說明上訴人
前揭所辯何以不足採信之理由。徒以上訴人所為不符合正當防衛之要件，不能據以免
責，且其於值宿警所執勤時，對於欲報案之告訴人傷害，而遽依刑法第一百三十四條
之規定加重其刑，依上說明，自有調查未盡及理由不備之違法。上訴意旨雖未指摘及
此，然以上係本院得依職權調查之事項，應認原判決有撤銷發回之原因。
據上論結，應依刑事訴訟法第三百九十七條、第四百零一條，判決如主文。
中      華      民      國     九十     年      五      月      三      日
                              最高法院刑事第七庭
                                  審判長法官  吳  雄  銘
                                        法官  池  啟  明
                                        法官  石  木  欽
                                        法官  郭  毓  洲
                                        法官  吳  三  龍
      右正本證明與原本無異
                                              書  記  官
中      華      民      國     九十     年      五      月     七       日
                                                                        Ｅ


司法院資訊處製作；財團法人民間司法改革基金會備份。
